臺灣高雄地方法院刑事判決　　　　　　　　　　　　　　九十三年度自字第九七號
　　自　訴　人　甲○○
　　代　理　人　柯尊仁律師
　　被　　　告　乙○○
右列被告因詐欺案件，經自訴人提起自訴，本院判決如左：
    主  文
乙○○無罪。
    理  由
一、自訴意旨略以：被告乙○○意圖為自己不法之所有，於民國八十七年十二月間，
    佯稱於其岳父張仙裕所有坐落在高雄縣岡山鎮○○段第○三四七、○三四八、○
    三四九、○三四九之一地號（門牌號碼高雄縣岡山鎮○○○路二七四號）旁之土
    地上興建房屋，因資金不夠需款孔急，而欲向自訴人甲○○借款，且願每月給付
    自訴人一分利，並保證上開房屋興建完成後即向銀行貸款，至遲於八十九年一月
    三十一日前即悉數將所有借款還清，使自訴人信以為真，遂自八十七年十二月起
    至八十八年六月二十八日止陸續借予被告新台幣（下同）九十萬元，嗣後被告又
    陸續向自訴人借款，總共借得二百萬元，被告並以其岳父張仙裕之名義開立一紙
    二百萬元之取款憑條交付自訴人，作為借款返還之依據。詎被告自八十八年十二
    月起即未再支付利息，且上開房屋興建完成後，被告遲遲未返還自訴人二百萬元
    ，並向自訴人表示無力返還借款，自訴人不疑有詐，並體諒被告困境，於是協議
    被告先返還自訴人二十萬元後，再分四期，每月清償二十萬元，餘款則一筆勾消
    ，惟被告返還二十萬元後，又遲遲未清償剩餘款項，告訴人乃心生懷疑，經深入
    查證，赫然發現前揭房屋早於八十九年八月七日、九十年三月二日及九十年六月
    十三日分別設定抵押權予他人，被告並未依約立即向銀行貸款以清償借款，至此
    自訴人始確知被告一開始向自訴人借錢，便無還錢之真意，因認被告涉有刑法第
    三百三十九條第一項之詐欺取財罪嫌云云。
二、按犯罪事實應依證據認定之，無證據不得認定犯罪事實；又不能證明被告犯罪者
    ，應諭知無罪之判決，刑事訴訟法第一百五十四條第二項、第三百零一條第一項
    分別定有明文。次按刑法第三百三十九條第一項詐欺罪之成立，以意圖為自己或
    第三人不法所有，以詐術使人將本人或第三人之物交付為要件，所謂以詐術使人
    交付，必須被詐欺人因其詐術而陷於錯誤，若其所用方法，不能認為詐術，亦不
    致使人陷於錯誤，即不構成該罪（最高法院四十六年台上字第二六○號判例參照
    ）。至於債務人於債之關係成立後，如有未依債之本旨履行民事債務之情形，在
    一般社會經驗上可能之原因甚多，苟無足以證明其在債之關係發生時，自始即具
    有不法所有意圖之積極證據，亦僅能令負民事之遲延給付責任，尚不得據此債信
    違反之客觀事態，而推定債務人原有詐欺之犯意。
三、本件自訴人甲○○認被告乙○○涉有前揭詐欺取財之犯行，無非係以借據、取款
    憑條、協議書各一紙及高雄縣岡山鎮○○段第二○七二號建物異動索引表三紙為
    其論罪依據。然訊據被告固坦承有向自訴人借款之事實，惟堅決否認有何詐欺取
    財之犯行，辯稱：伊陸續向自訴人借款一百多萬元，自訴人並收取月息三分利，
    因其岳父之土地遭假扣押，所以連帶其上的房屋就沒有辦法向銀行貸款清償自訴
    人之借款，但事後有陸續還款，印象中應該已經清償完畢，沒有欠自訴人任何款
    項等語。經查：
  (一)被告自八十七年十二月起至八十八年六月二十八日止陸續向自訴人借款九十萬元
    等情，為被告所不爭執，復有被告所簽立之借據一紙在卷可憑（見本院卷第八頁
    ），堪信此部分借款之事實為真實，雖被告確有向自訴人借款九十萬元之事實，
    然依自訴人之自訴狀所載，被告係因興建房屋資金不足，需款孔急始向自訴人借
    款，可見自訴人明知被告經濟窘困，仍自願甘冒風險而借款予被告，客觀上實難
    認被告有何施用詐術，而使自訴人因此陷於錯誤之行為。另自訴人指稱被告又陸
    續借款共二百萬元乙節，固提出載有金額二百萬元並蓋有張仙裕印鑑之高雄區中
    小企業銀行取款憑條一紙為證（見本院卷第九頁），然被告於本院準備程序時否
    認有此部分之借款，並供稱：伊陸續向自訴人借款總數為一百多萬元（包括上開
    九十萬元），不是自訴人所說的二百萬元等語（見本院卷第二十四頁），而自訴
    人除提出上開取款憑條外，並未有此部分借款之借據足以佐證，且自訴人對於被
    告此部分借款究係於何時所借亦未指明，再觀之自訴人與被告於八十九年八月二
    十三日所簽立之協議書上所載（見本院卷第十頁），其協議清償之借款總數為一
    百萬元，亦非自訴人所認之二百萬元，是自訴人所指被告陸續借款共二百萬元等
    情是否屬實，即非無疑。
  (二)又被告於簽立上開協議書時即返還二十萬元，有上開協議書一份附卷可稽，且為
    自訴人所是認，復於八十九年十一月十六日簽立協議書時再返還十萬元，有協議
    書一份在卷可憑（見本院卷第三十三頁），而其後自訴人委託丙○○自九十年四
    月間起至九十一年十一月間止向被告收取欠款共計三十八萬五千八百元等情，業
    據證人丙○○於本院審理時證稱：因為當時伊在開討債公司，甲○○找伊幫忙收
    錢，處理的就是他們協議書上寫的七十萬元，被告起先一個月還三萬元，後來不
    夠就用匯的，都是要還給甲○○的，還到一部分以後，被告沒有依照約定還，甲○○不高興，伊就跟甲○○說被告真的沒有錢還，甲○○就說要另外找人處理，
    被告所提出之收據都是伊簽名的，收據上所載的金額伊都有收到等語（見本院卷
    第六十九頁至第七十一頁），並有被告所提出之證人丙○○所簽收之收據十五紙
    及郵政國內匯款執據七紙在卷可參（見本院卷第三十四頁至第五十頁），衡諸常
    情，被告果若自始即有詐騙之意，大可於達到目的後即置之不理，豈有事後陸續
    將借款返還予自訴人之理，顯見被告尚非避不見面，亦無不法所有之詐欺意圖，
    至為灼然。
  (三)綜上所述，被告雖尚未能完全清償上開借款，然債務人未依債務本旨履行給付者
    ，依一般社會經驗而言，原因非一，其因不可歸責之事由無法給付，或因合法主
    張抗辯事由而拒絕給付，甚至債之關係成立後，始行惡意遲延給付，皆有可能，
    非必即出於自始無意給付之詐欺犯罪一端，尚難僅以單純債務不履行之狀態，即
    推定被告自始即有不法所有之意圖，且係施用詐術，逕認應以詐欺罪責相繩。是
    本件應僅係單純之民事債務糾葛，難認被告於借款之初有何不法所有之意圖及施
    用詐術之行為，被告所為與刑法第三百三十九條第一項詐欺取財罪之犯罪構成要
    件尚屬有間。此外，本院復查無其他積極證據足資認定被告有何自訴人所指之詐
    欺犯行，既不能證明被告犯罪，揆諸首揭規定及說明，依法應為被告無罪判決之
    諭知。
據上論斷，應依刑事訴訟法第三百四十三條、第三百零一條第一項，判決如主文。
中      華      民      國    九十三    年      九      月    二十一    日
                                    臺灣高雄地方法院刑事第三庭
                                        審判長法  官    黃仁松
                                              法  官    陳威龍
                                              法  官    陳玉聰
右正本證明與原本無異。
如不服本判決，應於判決送達後十日內，向本院提出上訴狀。
                                              書記官    鄭淑臻
中    華    民    國    九十三    年      九      月       二十二      日
